臺灣桃園地方法院刑事判決　　　　　　　　　　　　　九十一年度訴字第一一一號
　　公　訴　人　臺灣桃園地方法院檢察署檢察官
　　被　　　告　丁○○
右列被告因違反稅捐稽徵法等案件，經檢察官提起公訴（九十年度偵字第二００八二
號），本院判決如左：
    主  文
丁○○商業負責人，以明知為不實之事項，而填製會計憑證，處有期徒刑參月，如易
科罰金，以參佰元折算壹日。
    事  實
一、丁○○前於民國八十六年間因賭博案件，經本院判處罰金一千五百元，如易服勞
    役以三百元折算一日確定，於八十八年九月一日繳清罰金執行完畢（不構成累犯
    ）。其係桃園縣中壢市○○路○段一百四十二號二樓金祥鎰電氣工程行之負責人
    ，為商業會計法所稱之商業負責人，明知年僅三歲之莊心語（女，民國○○○年
    ○月○○日生）係無工作能力之人，詎竟於八十九年一月間某日自不知情之莊心
    語母親乙○○處取得莊心語之年籍資料後，以電話通知利用不知情之代客記帳業
    者李玫宣，於其業務上做成之金祥鎰電氣工程行會計憑證各類所得扣繳暨免扣繳
    憑單上，虛列莊心語自八十八年一月起至同年十二月止，在該工程行任職計領取
    薪資共計新臺幣（下同）十七萬五千元，並據以填製金祥鎰電氣工程行八十八年
    度營利事業所得稅結算申報書，虛列金祥鎰電氣工程行支付該十七萬五千元薪資
    ，增加營業成本，再持向財政部台灣省北區國稅局中壢稽徵所申報金祥鎰電氣工
    程行八十八年度營利事業所得稅，足生損害於莊心語及稅捐稽徵機關對稅捐管理
    之正確性。惟因金祥鎰電氣工程行於八十八年度申報該年度營利事業所得稅時，
    係虧損十九萬一千五百四十六元，於扣除該虛列之十七萬五千元，尚虧損一萬六
    千五百四十六元，於該年度之營利事業所得稅並無逃漏。嗣經莊心語之阿姨丙○
    ○接獲上開扣繳憑單，而向財政部台灣省北區國稅局中壢稽徵所檢舉始發覺上情
    。
二、案經財政部台灣省北區國稅局中壢稽徵所移送臺灣桃園地方法院檢察署檢察官檢
    察署偵查起訴。
    理  由
一、訊據被告丁○○矢口否認有何前揭犯行，辯稱：八十八年間其所經營之金祥鎰電
    氣工程行之報稅工作均委由代客記帳業者李玫宣申報，係李玫宣弄錯了，其不是
    故意要虛報云云。經查：
（一）右揭事實，業據證人即檢舉人丙○○於偵查中及本院調查時指訴綦詳，核與證
      人即莊心語之母親乙○○於本院調查時證稱：「丁○○叫我說把資料給會計師
      （代客記帳業者李玫宣）看看，看是否可以報稅。我不知道他把我拿去報稅。
      我沒有上班，我不知道利害關係。我女兒莊心語二歲多，根本不可能工作。我
      只交了戶口名簿影印本給丁○○。」等情相符（見本院九十一年三月二十二十
      日筆錄）。而莊心語之資料係由被告丁○○，提供給代客記帳業者李玫宣，並
      利用不知情之李玫宣於其業務上做成之金祥鎰電氣工程行會計憑證各類所得扣
      繳暨免扣繳憑單上，虛列莊心語自八十八年一月起至同年十二月止，在該工程
      行任職計領取薪資共計新臺幣十七萬五千元，並據以填製金祥鎰電氣工程行八
      十八年度營利事業所得稅結算申報書，虛列金祥鎰電氣工程行支付該十七萬五
      千元薪資，增加營業成本，再持向財政部台灣省北區國稅局中壢稽徵所申報金
      祥鎰電氣工程行八十八年度營利事業所得稅等情，亦據證人即代客記帳業者李
      玫宣於本院審理時亦證稱：「（申報資料何人提供？）是被告丁○○提供。在
      八十九年一月丁○○打電話提供莊心語的資料，他告訴我說莊心語要申報所得
      拾柒萬五千元。當時我沒有去查證，因為我們製作扣繳憑單時不必身分證資料
      ，所以我不知道她只有二歲多。當時被告沒有拿員工領薪資的資料給我，我也
      未向他拿，就按他電話提供的資料來填寫。」等語明確在卷（見本院九十一年
      四月十日）。而莊心語確係八十八年二月十九日出生，亦有其戶籍資料乙紙在
      卷足憑。
（二）按營利事業填報各類所得扣繳免扣繳憑單，係附隨其業務而製作，為業務上所
      掌之文書（最高法院七十年九月二十一日第九次刑事庭會議決議參照）；又扣
      繳憑單亦係商業本身有權自行製存，用以證明支薪及証明扣繳事項與薪資發放
      所編製之憑証，屬商業會計法所稱之原始會計憑證，亦據經濟部以經（八六）
      商字第八六二一○八○五號釋示明確，又據被告所供有關金祥鎰電氣工程行之
      帳目均由其掌管，並由其委請不知情代客記帳業者李玫宣做帳，及以電話提供
      莊心語之資料供不知情代客記帳業者甲○○製作各類所得扣繳免扣繳憑單及辦
      理報稅工作等情，已如前述，而被告丁○○係金祥鎰電氣工程行負責人，負責
      金祥鎰電氣工程行所有業務，該工程行業務亦均由其為之，業經被告供明在卷
      ，顯見被告對虛報莊心語八十八年度之薪資所得，並委由不知情之代客記帳業
      者李玫宣，偽填莊心語名義之各類所得扣繳免扣繳憑單等事實，均知之甚詳，
      而故意利用不知情之甲○○虛列莊心語八十八年度之薪資所得，利用其申報甚
      明。此外，復有各類所得扣繳暨免扣繳憑單、金祥鎰電氣工程行營利事業登記
      抄本、金祥鎰電氣工程行八十八年度營利事業所得稅結算申報書及檢舉書各乙
      份有附卷可資佐証。
（三）綜上所論，足徵被告所辯，顯係事後卸責之詞，不足採信，本件事證明確，其
      犯行堪以認定，應依法論科。
二、查被告丁○○為金祥鎰電氣工程行負責人，且為商業會計法所稱之商業負責人，
    填製金祥鎰電氣工程行各類所得扣繳免扣繳憑單係其附隨業務，亦屬從事業務之
    人，其以明知為不實之事項，填製具會計憑證性質之扣繳憑單，而為業務登載不
    實之行為，足以生損害於莊心語及稅捐稽徵機關對徵稅管理之正確性，雖被告等
    所為雖與業務上登載不實文書及其行使罪之犯罪構成要件該當（最高法院七十年
    度第九次刑事庭會議決議參考），惟查，商業會計法第七十一條第一款（修正前
    商業會計法第六十六條第一款）既以明知為不實之事項，而填製會計憑證或記入
    帳冊為其犯罪之構成要件，則該罪原即含有業務上登載不實之本質，被告利用莊
    心語身分資料，而在其業務上製作之莊心語各類所得扣繳暨免扣繳憑單之會計原
    始憑證上為不實之登載，已符合商業會計法第七十一條第一款之規定要件，即不
    應再論以刑法第二百十六條、第二百十五條之行使業務上登載不實之文書罪（最
    高法院八十五年度台上字第三一四五號、八十六年度台上字第三四六三號判決意
    旨參照）。被告為商業負責人，明知為不實之事項，而利用不知情之會計師填製
    不實之會計憑證，所為係犯商業會計法第七十一條第一款之罪。公訴意旨雖未論
    被告所為係商業會計法第七十一條第一款之罪，僅論被告係犯刑法第二百十六條
    、第二百十五條之行使業務上登載不實之文書罪，即有未洽，起訴法條應予變更
    。又被告等利用不知情之代客記帳業者李玫宣以偽填莊心語前開各類所得扣繳暨
    免扣繳憑單，並持以申報金祥鎰電氣工程行八十八年度之營利事業所得稅，為間
    接正犯。爰審酌被告以偽填他人各類所得扣繳免扣繳憑單方式，圖虛列營業成本
    ，以申報營利事業所得稅，混亂國家稅制，犯罪後態度及其犯罪動機、目的、手
    段、所生危害及犯罪後態度等一切情狀，量處如主文所示之刑。又被告行為後，
    刑法第四十一條業於九十年一月四日經修正，經總統於九十年一月十日公布，同
    年月十二日生效，修正後刑法第四十一條第一項之規定：「犯最重本刑為五年以
    下有期徒刑以下之刑之罪，而受六個月以下有期徒刑之宣告，因身體、教育、職
    業、家庭之關係或其他正當事由，執行顯有困難者，得以一元以下三元折算一日
    ，易科罰金，但確因不執行所宣告之刑，難收矯正之效，或難以維持法秩序者，
    不在此限」，茲比較新舊法結果，以修正後之刑法第四十一條第一項較有利對於
    被告，依刑法第二條第一項前段之規定，爰適用裁判時之新法，諭易科罰金折算
    之標準。
三、公訴意旨復以：被告丁○○偽填莊心語八十八年度之各類所得扣繳免扣繳憑單，
    虛報莊心語所得十七萬五千元，據以向稅捐稽徵機關申報八十八年度營利事業所
    得稅，藉以逃漏營利事業所得稅，認被告另涉有稅捐稽徵法第四十一條罪嫌云云
    。按稅捐稽徵法第四十一條規定之逃漏稅捐罪之處罰，係以納稅義務人以詐術或
    其他不正當方法，逃漏稅捐者為限，必納稅義務人於稅捐有所逃漏者始足當之，
    苟納稅義務人雖有以詐術或其他不正當方法偽填他人之各類所得扣繳暨免扣繳憑
    單，藉以增加其營業成本，並據以申報營利事業所得稅，如其據實申報之結果，
    仍於稅捐無所逃漏者，即難遽論以稅捐稽徵法第四十一條刑責。經查本件被告丁
    ○○雖利用不知情之代客記帳業者李玫宣，偽填莊心語前開各類所得扣繳暨免扣
    繳憑單，並持以申報金祥鎰電氣工程行八十八年度之營利事業所得稅，惟金祥鎰
    電氣工程行該年度申報核定營業計虧損十九萬一千五百四十六元，該公司若虛報
    莊心語薪資十七萬五千元，於減除後仍虧損一萬六千五百四十六元，仍無應納稅
    額，於稅捐並無逃漏，有財政部台灣省北區國稅局中壢稽徵所九十一年二月一日
    北區國稅中壢審第０九一一００三０九八號函所附之金祥鎰電氣工程行八十八年
    度營利事業所得稅結算申報書乙份在卷可稽。至該函另載明金祥鎰電氣工程行，
    應就短漏報之所得額，依當年度適用之營利事業所得稅稅率計算漏稅額三萬三千
    七百五十元云云，惟查所得稅法第一百十條第三項係規定：營利事業因受獎勵免
    稅或營業虧損，致加計短漏之所得額後，仍無應納稅額者，仍應就短漏之所得額
    ，依當年度適用之營利事業所得稅稅率計算之金額，分別依同條第一項、第二項
    之規定倍數處罰之有關行政罰規定，與被告經營之金祥鎰電氣工程行是否逃漏該
    年度營利事業所得稅無關，公訴意旨認定金祥鎰電氣工程行有該逃漏稅捐之事實
    ，即均有誤認。是金祥鎰電氣工程行於八十八年度之營利事業所得稅既無逃漏之
    事實，被告丁○○為該公司負責人，依稅捐稽徵法第四十七條規定，僅屬代罰性
    質，所為自難該當稅捐稽徵法第四十一條之罪，被告此部犯罪自屬不能証明，惟
    因公訴意旨認與有罪部分，有裁判上一罪之牽連關係，爰不另為無罪之諭知，併
    此敘明。
據上論斷，應依刑事訴訟法第二百九十九條第一項前段、第三百條，商業會計法第七
十一條第一款，刑法第二條第一項、第十一條前段、第四十一條第一項前段，罰金罰
緩提高標準條例第一條前段、第二條，判決如主文。
本案經檢察官許炳文到庭執行職務。
中      華      民      國      九十一      年    四    月    二十四    日
                            臺灣桃園地方法院刑事第四庭
                                      法  官   邱滋杉
右正本證明與原本無異。
如不服本判決，應於判決送達後十日內向本院提出上訴狀( 應附繕本 )，上訴於
臺灣高等法院。
                                      書記官   周巧屏
中      華      民      國      九十一      年    四    月    二十四   日
附錄法條：
商業會計法第七十一條
商業負責人、主辦及經辦會計人員或依法受託帶他人處理會計事務之人有左列情事之
一者，處五年以下有期徒刑、拘役或科新臺幣十五萬元以下罰金：
一、以明知為不實之事項，而填製會計憑證或記入帳冊者。
二、故意使應保存之會計憑證、帳簿報表滅失毀損者。
三、意圖不法之利益而偽造、變造會計憑證、帳簿報表內容或撕毀其頁數者。
四、故意遺漏會計事項不為記錄致使財務報表發生不實之結果。
五、其他利用不正當方法，致使會計事項或財務報表發生不實結果者。
